臺灣高等法院臺南分院民事判決　94年度上易字第30號
上訴人即附
帶被上訴人　戊○○
　　　　　　庚○○
　　　　　　己○○
共　　　同
訴訟代理人　甲○○
被上訴人即
附帶上訴人　丁○○
　　　　　　丙○○
　　　　　　乙○○
共　　　同
訴訟代理人　陳源濱　律師
上列當事人間請求侵權行為損害賠償事件，上訴人對於民國94年
1月10日台灣雲林地方法院第一審判決（93年度訴字第430號）提
起上訴，被上訴人並為附帶上訴，本院於民國94年5月24日言詞
辯論終結後，判決如下：
    主  文
上訴駁回。
原判決關於駁回附帶上訴人丁○○、丙○○後開第三項之訴部分
及命其等負擔訴訟費用（確定部分除外）之裁判廢棄。
附帶被上訴人應再分別連帶給付附帶上訴人丁○○新台幣貳萬零
佰拾元、附帶上訴人丙○○新台幣壹萬肆仟肆佰零貳元及均
自93年8月5日起，至清償日止，按年息百分之五計算之利息。
其餘附帶上訴駁回。
第一審訴訟費用關於命附帶上訴人丁○○、丙○○負擔部分（除
確定部分外），及第二審訴訟費用關於丁○○、丙○○附帶上訴
部分，由附帶上訴人丁○○、丙○○負擔百分之九十七，餘由附
帶被上訴人連帶負擔；第二審訴訟費用關於乙○○附帶上訴部分
，由附帶上訴人乙○○負擔。第二審訴訟費用關於上訴部分由上
訴人連帶負擔。
    事實及理由
一、被上訴人（即附帶上訴人）主張：上訴人戊○○為上訴人庚
    ○○、己○○二人之父（下稱陳姓父子）。而被上訴人丁○
    ○則為被告丙○○、乙○○之父（下稱李姓父子）。上訴人
    陳姓父子與被上訴人李姓父子同為雲林縣屠宰職業工會之業
    者。上訴人己○○與被上訴人李姓父子於民國（下同）91年
    舊曆年前之某日，在雲林縣虎尾鎮延平里下湳100號之肉品
    市場內，載運其所標購而委託屠宰之豬隻時，因載運豬隻車
    輛之地點發生口角，而產生嫌隙。陳姓父子乃透過不詳姓名
    之人在肉品市場，向李家人「嗆聲」（台語），要「整理」
    李家父子。嗣於92年2月26日（農曆為正月15日上元節，即
    元宵節）凌晨5時15分許，被上訴人李姓父子在肉品市場載
    運標購而委託屠宰之豬隻，甫放下車斗，欲將豬隻放上車時
    ，即見上訴人父子三人，及其他不詳姓名年籍之成年男子十
    多人，共同基於傷害人身體之犯意聯絡，分乘銀色九人座、
    粉紅色跑車、豬肝色轎車等三部車，在李姓父子停放車輛之
    二部車旁停車，由上訴人己○○手持鐵鍍鋁管先毆打立於李
    家兩部車車頭前之被上訴人丁○○，其餘不詳姓名之人亦下
    車參與毆打行為，上訴人庚○○亦參與其中，上訴人戊○○
    持十字鎬的柄（即木棍）站立於較高斜坡上時，被上訴人丙
    ○○趨前欲問明究裡，希望能停止此事，隨後即回到父親丁
    ○○旁欲救其父親，亦同遭該人等持械毆打，被上訴人乙○
    ○立於李家人兩部車車後，隨後亦遭此等人持械共同毆打，
    致被上訴人丁○○受有左手肘尺骨骨折、左手撕裂傷五公分
    、全身多處小擦傷及挫傷等之傷害；被上訴人丙○○則受有
    左手骨骨折、左手第五掌骨骨折、頭皮七公分及臉部二公分
    撕裂傷、左足挫傷等之傷害；被上訴人乙○○亦受有頭部外
    傷、腦震盪、血腫十五乘十公分、頭皮撕裂傷一乘十公分、
    左肩鈍挫傷、兩足多處撕裂傷等之傷害，爰依共同侵權行為
    損害賠償之法律關係，請求上訴人負連帶損害賠償之責。
    於原審聲明：上訴人應分別連帶給付被上訴人丁○○新台幣
    （下同）1,659,672元、被上訴人丙○○1,450,442元、被上
    訴人乙○○733,961元，及均自起訴狀繕本送達之翌日起至
    清償日止，按週年利率百分之五計算之利息。並陳明願供擔
    保請准宣告假執行。原審判命上訴人應分別連帶給付被上訴
    人丁○○317,673元、被上訴人丙○○260,639元、被上訴人
    乙○○118,901元及均自93年8月5日起至清償日止，按年息
    5%計算之利息。上訴人就其敗訴部分提起上訴，被上訴人丁
    ○○就其敗訴中之看護費20,330元、慰撫金200,000元（合
    計220,330元）；被上訴人丙○○就其敗訴中之看護費14,40
    2元、慰撫金200,000元（合計214,402元）；被上訴人乙○
    ○就其敗訴中之慰撫金100,000元等本息提起附帶上訴。
    於本院聲明：
    (一)上訴駁回；(二)原判決關於駁回被上訴人即附帶上訴人如後
    開第三項請求部分廢棄；(三)上訴人應再分別連帶給付被上訴
    人即附帶上訴人丁○○220,330元、被上訴人即附帶上訴人
    丙○○214,402元、被上訴人即附帶上訴人乙○○100,000元
    及均自93年8月5日起至清償日止，按週年利率百分之五計算
    之利息；(四)願供擔保請准供擔保宣告假執行。（至被上訴人
    其餘敗訴部分，未提起上訴或附帶上訴已告確定）
二、上訴人（即附帶被上訴人）則以：其對於共同打傷被上訴人
    並不爭執，惟被上訴人請求之精神慰撫金過高，其請求看護
    費用並無證據，不應准許等語，資為抗辯。於本院上訴聲明
    ：
    (一)原判決廢棄；(二)上開廢棄部份，被上訴人在第一審之訴及
      假執行之聲請均駁回；答辯聲明：上訴人之附帶上訴駁回
      。
三、被上訴人主張：上訴人陳姓父子於前揭時間，共同毆傷被上
    訴人父子，造成被上訴人等受有前述之傷害等事實，為上訴
    人所不爭執，並經本院調閱本院93年度上訴字第734號刑事
    案全卷暨所附之刑事判決書查明屬實，自屬真實。
四、按因故意或過失，不法侵害他人之權利者，負損害賠償責任
    ；數人共同不法侵害他人之權利者，連帶負損害賠償責任。
    民法第184條第1項前段、第185條第1項前段分別定有明文。
    又不法侵害他人之身體或健康者，對於被害人因此喪失或減
    少勞動能力，或增加生活上之需要時，應負賠償責任。另不
    法侵害他人之身體、健康、名譽、自由、信用、隱私、貞操
    ，或不法侵害其他人格法益而情節重大者，被害人雖非財產
    上之損害，亦得請求賠償相當之金額。其名譽被侵害者，並
    得請求回復名譽之適當處分。民法第193條第1項、第195條
    第1項，分別定有明文。本件上訴人既共同故意傷害被上訴
    人之身體，揆諸上開規定被上訴人請求上訴人連帶賠償其損
    害，自屬有據。茲就被上訴人請求之項目及金額，分述如下
    ：
  (一)醫療費用部分：
    被上訴人主張被上訴人丁○○、丙○○、乙○○分別受有12
    ,963元、8,001元、3061元之醫療費用之損害，業據被上訴
    人提出醫療費收據11紙為證，並為上訴人所不爭執（見本院
    卷第80頁），自屬真實，被上訴人此部分之請求，核屬有據
    （至被上訴人於超出該部分之醫療費請求，經原審駁回後，
    未據被上訴人上訴或附帶上訴，已告確定）。
  (二)看護費用部分：
    被上訴人丁○○、丙○○主張自91年2月26日遭上訴人等三
    人毆打受傷後，因傷勢嚴重，而由丁○○之配偶張絨、媳
    婦紀淑娟、馬珮君輪流看護照顧，其受有相當親屬看護費用
    之損害以每日2,000元計算，被上訴人丁○○之看護費為30,
    000元（2,000×15=30,000）；被上訴人丙○○之看護費為
    22,000元（2,000×11=22,000）等情，則為上訴人所否認，
    並以親屬看護並未支出看護費無法請求等語置辯，但查：
  1.被上訴人丁○○、丙○○因上訴人共同傷害，而受傷住院，
    丁○○、丙○○均自受傷之日即91年2月26日起，分別至91
    年3月12日、91年3月8日止，各為15日、11日之期間住院治
    療等情為上訴人所不爭執，且原審就被上訴人丁○○、丙○
    ○受傷住院其等生活上是否需他人協助及看護，乃函詢被上
    訴人就診之醫院即財團法人天主教若瑟醫院獲覆：「一、丁
    ○○先生於91年2月26日至本院急診，病人主訴係因被毆打
    ，診斷為左側尺骨開放性骨折及全身多處撕裂傷（左手小指
    、左手腕、右膝、右小腿）而送至開刀房開刀（縫合傷口及
    尺骨鋼釘固定）。91年2月26日入院，91年3月8日出院。91
    年7月17日至91年7月20日因左手仍不舒服，由本院陳俊傑醫
    師收住院。93年8月2日因骨折癒合而再次開刀拔除鋼釘。其
    外傷癒合約需二週，左前臂骨折處約三至六個月無法用力。
    二、丙○○先生與丁○○先生同時間同原因送至本院急診，
    診斷為左手肘骨折、左手第五掌骨骨折、頭皮及臉部撕裂傷
    。91年2月26日入院，91年3月8日出院。91年2月26日開刀鋼
    釘固定（左手尺骨）。出院後於復健科治療。左手無法用力
    時間約三至六個月。鋼釘尚未於本院取出。三、乙○○先生
    頭部外傷、頭皮撕裂傷十乘一公分、頭皮血腫二十乘十公分
    、腦震盪、左肩鈍挫傷、兩足多處擦傷。91年2月26日至本
    院急診縫合手術，當日入院，91年3月1日出院。住院期間傷
    口換藥、症狀治療。出院後可自理生活，無需看護。受傷後
    一個月內可能無法正常工作，但一個月後應可以正常工作。
    病人並未放置鋼釘。」有該院93年11月2日93若瑟秘字第110
    3號函附卷可參（見原審卷第101至102頁）。而觀之上開函
    文內容可知，被上訴人丁○○所受上開傷害之外傷癒合約需
    二週，僅左前臂骨折處約三至六個月無法用力，而被上訴人
    丙○○自91年3月8日出院後，即至財團法人天主教若瑟醫院
    復健科治療，僅其左手無法用力時間約三至六個月，則被上
    訴人丁○○請求其自受傷之日即91年2月26日起，至91年3月
    12日出院之日止，共計15天，及被上訴人丙○○請求其自受
    傷之日即91年2月26日起，至91年3月8日出院之日止，共計
    11天，各需專人協助及看護等情，應屬可採。
  2.被上訴人丁○○、丙○○主張其等於上開受傷住院期間，由
    被上訴人丁○○配偶張絨、媳婦紀淑娟、馬珮君看護業據
    其提出證明書為據。又本件被上訴人丁○○、丙○○雖由其
    配偶、媳婦隨身看護，而無現實看護費之支出，亦未受支付
    之請求，然亦應認被害人受有相當看護費之損害，得向加害
    人請求賠償。蓋因親屬受傷，而由親屬代為照顧被害人之起
    居，固係出於親情，但親屬所付出之勞力，並非不能評價為
    金錢，只因兩者身分關係密切，而免除支付義務，此種基於
    親屬之恩惠，自不能加惠於加害人，故應衡量及比照僱用職
    業護士看護情形，認被害人受有相當親屬看護費之損害，得
    向加害人請求賠償，其賠償額不能超過職業看護之看護費，
    自不待贅言。又雲嘉南地區全天候（24小時）之看護費為2,
    000元至2,400元之間，此為眾所週知之事實，上訴人對被上
    訴人主張全天候之專業看護每日須2,000元乙節亦不爭執，
    則被上訴人丁○○、丙○○主張以每日2,000元計算看護費
    ，自屬允洽。是被上訴人丁○○、丙○○分別請求上訴人應
    連帶給付看護費用在30,000元、22,000元之範圍內為屬有據
    ，應予准許。
  (三)喪失勞動能力部分：
    被上訴人於原審主張其等因上訴人上開共同傷害之犯行，受
    有上開傷害，致被上訴人丁○○、丙○○各九個月無法工作
    ；被上訴人乙○○三個月無法工作，而各受有三十六萬元、
    三十六萬元、十二萬元之工資損害，經原審調查之結果認被
    上訴人丁○○、丙○○、乙○○依序各6個月、6個月、1個
    月喪失勞動能力，而各受有以基本工資15,840元計算之工作
    損失，依此計算結果，被上訴人丁○○、丙○○、乙○○喪
    失勞動能力損失分別為95,040元、95,040元、15,840元（計
    算式：被上訴人丁○○、丙○○部分為15,840×6=95,040；
    被上訴人乙○○部分為：15,840×1=15,840），上訴人對上
    情並不爭執，則被上訴人此部分之請求自應准許。（被上訴
    人於超出該部分之工作損失之請求，經原審駁回後，未據被
    上訴人上訴或附帶上訴，已告確定）。
  (四)精神慰撫金部分：
    被上訴人丁○○、丙○○、乙○○主張其受有精神損害，查
    被上訴人等遭上訴人之共同毆打，受有前述傷害，被上訴人
    丁○○、丙○○、乙○○並住院分別達15日、11日、4日之
    久，其精神確受有痛苦，則其請求上訴人連帶賠償精神慰撫
    金，自無不合。而法院對於精神慰撫金之量定，應斟酌侵權
    行為人，並被害人之身分、地位及經濟狀況等關係定之（最
    高法院76年台上1908號判例參照）。查被上訴人丁○○為國
    小畢業，現從事販賣豬肉工作，名下有二筆不動產，及一輛
    車輛；被上訴人丙○○、乙○○分別為高中、國中畢業，亦
    均從事販賣豬肉工作，名下各有一輛車輛，別無不動產（見
    原審訴字卷附財政部台灣省中區國稅局虎尾稽徵所93年9月
    16日中區國稅虎尾四字第0930013215號函，第35至38頁），
    因上訴人上開共同傷害行為，致被上訴人丁○○受有左手肘
    尺骨骨折、左手撕裂傷五公分、全身多處小擦傷及挫傷等傷
    害（按被上訴人丁○○自91年2月26日入院，至91年3月8日
    出院，於91年2月26日由醫院開刀以鋼板固定，且須門診追
    蹤，並自91年7月17日再次住院，直至91年7月20日始出院，
    後於93年8月2日因骨折癒合，而再次開刀拔除鋼釘，現被上
    訴人丁○○左上肢疤痕十八公分、三公分、三公分、二公分
    ，且施骨折固定術後，其右下肢疤痕各約三公分、三公分、
    二乘二公分。）；被上訴人丙○○則受有左手骨骨折、左手
    第五掌骨骨折、頭皮七公分及臉部二公分撕裂傷、左足挫傷
    等傷害（按被上訴人丙○○自91年2月26日至91年3月8日住
    院，91年2月26日由醫院開刀左手肘以鋼釘固定，且須門診
    繼續治療，其鋼釘尚未取出。）；被上訴人乙○○亦受有頭
    部外傷、腦震盪、血腫十五乘十公分、頭皮撕裂傷一乘十公
    分、左肩鈍挫傷、兩足多處撕裂傷等傷害（按被上訴人乙○
    ○於91年2月26日至醫院急診縫合手術、當日入院，至91年3
    月1日出院，並分別於同年3月4日、3月12日、3月14日門診
    治療。），被上訴人身體、精神痛苦甚大。另上訴人戊○○
    、庚○○、己○○均為國小畢業，亦均從事販賣豬肉行業，
    上訴人戊○○名下有九筆不動產，及二輛車輛；上訴人庚○
    ○名下有三輛車輛，別無不動產；上訴人己○○名下別無動
    產、不動產（見原審訴字卷附財政部台灣省中區國稅局北港
    稽徵所93年9月16日中區國稅北港四字第0930013017號函，
    第28至32頁），其等經濟狀況普通，然上訴人僅因停放車輛
    以便利載運豬隻車輛之地點與被上訴人父子發生口角一事，
    心生嫌隙，竟糾眾持械毆打被上訴人父子，致被上訴人因此
    受有上開傷害，上訴人惡性非輕，然上訴人於本院審理時就
    台灣高等法院台南分院九十三年度上訴字第七三四號刑事判
    決認定之犯罪事實均不爭執，僅因被上訴人請求金額過鉅，
    而無法達成和解。本院審酌前揭兩造之身分、地位、經濟狀
    況，及被上訴人所受傷害非輕並上訴人犯罪後態度等一切情
    狀，認被上訴人丁○○、丙○○、乙○○所得請求之精神慰
    撫金分別以20萬元、15萬元、10萬元為適當，是以被上訴人
    逾此部分所為之附帶上訴，即請求上訴人應分別再連帶給付
    其等精神慰撫金即被上訴人丁○○20萬元、丙○○20萬元及
    乙○○10萬元，為無理由，應予駁回。
五、綜上所述，被上訴人本於侵權行為之法律關係，請求上訴人
    分別連帶給付被上訴人丁○○338,003元（12,963＋30,000
    ＋95,040＋200,000=338,003）、被上訴人丙○○275,041元
    （8,001＋22,000＋95,040＋150,000=275,041）、被上訴人
    乙○○118,901元（3,061＋15,840＋100,000=118,901）及
    均自93年8月5日起至清償日止，按年息5%計算之法定遲延利
    息，洵屬正當，應予准許。至其餘逾此部分之請求（確定部
    分除外），為無理由，不應准許。原判決判命上訴人分別連
    帶給付被上訴人丁○○317,673元、被上訴人丙○○260,639
    元、被上訴人乙○○118,901元及法定遲延利息，並宣告假
    執行及免為假執行，經核並無不合，上訴人提起上訴，非有
    理由，應予駁回；另原判決駁回附帶上訴人丁○○其餘20,3
    30元（即338,003-317,673=20,330）及附帶上訴人丙○○其
    餘14,402元（275,041-260,639=14,402）本息之請求，則有
    未洽，附帶上訴人丁○○、丙○○就此部分提起附帶上訴，
    指摘原判決此部分不當，為有理由，自應由本院將原判決此
    部分予以廢棄，並改判如主文第三項所示，至原判決駁回附
    帶上訴人丁○○、丙○○、乙○○其餘20萬元、20萬元、10
    萬精神慰撫金部分及該部分假執行之聲請，經核則無不合，
    附帶上訴人丁○○、丙○○、乙○○附帶上訴意旨指摘原判
    決此部分不當，非有理由，應予駁回。又本判決主文第三項
    部分，因上訴人敗訴部分金額未逾150萬元，已不得上訴而
    確定，自無宣告假執行之必要，是附帶上訴人丁○○、丙○
    ○、乙○○請求准予宣告假執行，為無理由，原審就此部分
    駁回附帶上訴人丁○○、丙○○、乙○○之請求，所持之理
    由雖屬不同，惟結論並無二致，爰併予駁回附帶上訴人丁○
    ○、丙○○、乙○○此部分之上訴。
六、兩造其餘爭執及舉證，於本判決之結果，已無若何之影響，
    毋庸贅論，附此敘明
七、據上論結，本件上訴為無理由，附帶上訴為一部有理由，一
    部無理由，依民事訴訟法第449條、第450條、第78條、第79
    條、第85條第1項前段、第2項，判決如主文。
中　　華　　民　　國　　94　　年　　6　　月　　 7 　　日
                  民事第二庭    審判長法　官  吳志誠
                                      法　官  楊省三
                                      法　官  李素靖
上為正本係照原本作成。
兩造均不得上訴。
中　　華　　民　　國　　94　　年　　6　　月　　 8　　日
                                      書記官  林鈴香
                                                K
